【裁判字號】    99,訴,55
【裁判日期】    990311
【裁判案由】    返還借款
【裁判全文】
臺灣嘉義地方法院民事判決                99年度訴字第55號
原      告  板信資產管理股份有限公司
法定代理人  庚○○
訴訟代理人  乙○○
            甲○○
被      告  己○○○○○○(即.
            丙○○(即莊添福之.
            戊○○(即莊添福之.
            丁○○(即莊添福之.
上列當事人間返還借款事件，本院於民國99年2 月25日言詞辯論
終結，判決如下：
    主  文
被告莊蕎菊、丙○○及丁○○應就其繼承被繼承人莊添福所得之
遺產範圍內，與被告戊○○連帶給付原告新台幣佰陸拾萬捌
仟壹佰伍拾壹元，及其中新臺幣佰伍拾壹萬陸仟柒佰壹拾陸元
，自民國九十七年六月四日起至清償日止，按年息百分之三點九
一計算之利息，暨按上開利率百分之二十計算之違約金。
原告其餘之訴駁回。
訴訟費用新台幣萬柒仟零拾陸元由被告連帶負擔。
    事實及理由
壹、程序方面：
    本件被告己○○○○○○經合法通知，無正當理由未於言詞
    辯論期日到場，核無民事訴訟法第386 條所列各款情形，爰
    准原告之聲請，由其一造辯論而為判決。
貳、原告起訴主張：
一、查原告板信資產管理股份有限公司（下稱板信資產公司）於
    民國95年 7月26日受讓板信商業銀行股份有限公司（下稱板
    信銀行）對訴外人即借款人莊添福與訴外人即連帶保證人黃
    美雲之本金、利息、違約金及墊付等債權（含已發生）、擔
    保物權及其他從屬權利，並已依金融機構合併法第15條第 1
    項第1款及同法第18條第3款規定，於95年9月3日民眾日報第
    18版及第19版為公告，是本案債權係合法移轉予原告，先予
    敘明。
二、按繼承，因被繼承人死亡而開始；繼承人自繼承開始時，除
    本法另有規定外，承受被繼承人財產上之一切權利、義務。
    但權利、義務專屬於被繼承人本身者，不在此限，民法第11
    47條、1148條第1項分別定有明文。緣莊添福於94年7月13日
    邀同訴外人黃美雲為連帶保證人，與板信銀行簽訂不動產擔
    保借款契約書及授信契約書，向板信銀行借款新臺幣（下同
    ）6,500,000元，並約定95年7月13日前全數清償，及借款期
    間依基準利率按約計付利息，到期後一次清償本金；遲延清
    償時應按借款餘額，自應償付日起計算應付之利息，逾期 6
    個月內部分照約定利率百分之10，逾期超過6 個月部分照約
    定利率百分之20加付違約金等情。詎莊添福於94年8 月30日
    死亡，利息僅繳納至94年9月13日，依上開授信約定書第6條
    第1 項之約定，視同全數到期，經原告對前揭債務向鈞院聲
    請強制執行後，仍有本金3,516,716 元、約定之利息，及已
    核算之違約金121,435 元尚未清償，是依前揭民法規定，被
    告己○○○○○○、丙○○、戊○○、及丁○○等為莊添福
    之繼承人，自應承受被繼承人莊添福本件債務，爰依民法消
    費借貸及繼承之相關規定，請求被告清償債務。並聲明：(一)
    被告應連帶給付原告3,516,716元，及自97年6 月4日起至清
    償日止，按年息百分之3.91計算之利息，及按上開利率百分
    之20計算之違約金。暨已核算未受償之違約金121,435 元；
    (二)訴訟費用由被告連帶負擔。
、被告答辯略以：
一、被告丙○○、戊○○、丁○○部分
    被告莊蕎菊在訴外人即被繼承人莊添福過世之前，已將有價
    值的土地均登記在其名下，且於莊添福過世後，單獨去辦理
    限定繼承，被告伊等三人未取得莊添福所留遺產，也未辦理
    拋棄及限定繼承。然當初莊添福是用新民路及垂楊路二筆土
    地互相當擔保品，且以被告戊○○的配偶黃美雲為連帶保證
    人，而其中末廣段5小段21地號土地（門牌號碼是垂楊路852
    號），土地公告地價高達1900多萬元，不知為何該筆土地可
    以過戶予被告己○○○○○○，致目前債務無法清償。並聲
    明：(一)請求駁回原告之訴及其假執行之聲請；(二)訴訟費用由
    原告負擔。
二、被告己○○○○○○未於言詞辯論期日到場，亦未提出準備
    書狀作何聲明或陳述。
肆、本院得心證理之理由：
一、原告起訴主張被繼承人莊添福於94年7 月13日邀同訴外人黃
    美雲為連帶保證人，向板信銀行借款6,500,000 元，並約定
    95年7 月13日前全數清償，遲延清償時應按借款餘額，自應
    償付日起計算應付之利息，逾期6 個月內部分照約定利率百
    分之10，逾期超過6 個月部分照約定利率百分之20加付違約
    金，然莊添福於94年8 月30日死亡，被告莊蕎菊、丙○○、
    戊○○及丁○○均為莊添福之繼承人，經原告向本院聲請強
    制執行後，上開債務仍有本金3,516,716 元、約定之利息，
    及已核算之違約金121,435 元尚未清償之事實，業據提出與
    其所述相符之個人不動產擔保借款契約書、授信約定書、莊
    添福除戶戶籍謄本、繼承系統表、本院96年度執字第 12732
    號強制執行金額計算書分配表、債務人為黃美雲之債權憑證
    等為證（詳本院卷第7 至20頁），且莊添福死亡後，除被告
    莊蕎菊已向本院辦理限定繼承外，其餘繼承人即被告丙○○
    、戊○○及丁○○皆未辦理拋棄繼承或限定繼承乙情，業據
    本院調閱本院94年度繼字第1031號卷宗，並有索引卡查詢 1
    紙附卷足憑（詳本院卷第32頁），復為被告丙○○、戊○○
    、丁○○所不爭執，堪信屬實。至於被告丙○○、戊○○、
    丁○○雖辯稱：被告莊蕎菊於莊添福生前，將莊添福名下坐
    落嘉義市○○段○ ○段21地號土地（其上建物位於嘉義市○○路）移轉到自己名下，再過戶給他人，當初是用莊添福名
    下位於垂楊路及新民路的二筆土地互相擔保，何以位於垂楊
    路的土地，在莊添福生前可以過戶給被告莊蕎菊等語置辯。
    然查，本件借款之擔保品，係坐落嘉義市○○段○ ○段32-5
    、30-6、38-6地號土地及門牌號碼為嘉義市○○路803 號之
    建物，且於莊添福死亡後，上開土地及建物均仍屬於莊添福
    遺產一部分乙節，有原告提出之個人不動產擔保借款契約書
    、本院94年度繼字第1031號卷內所附之莊添福財產歸屬資料
    清單在卷可稽（詳本院卷第10、51頁），此與被告主張本件
    借款係以莊添福名下垂楊路土地及建物互為擔保品乙情，並
    非相符，況且，縱使莊添福生前將其名下之垂楊路土地及建
    物移轉予被告莊蕎菊，亦與被告莊蕎菊、丙○○、戊○○及
    丁○○是否應清償本件借款無關，被告丙○○、戊○○及丁○○以前揭情詞置辯，尚無足憑採。
二、惟查，除被告莊蕎菊已辦理限定繼承，自僅就其繼承被繼承
    人莊添福所得遺產範圍內清償債務之外，其餘被告丙○○、
    戊○○及丁○○，如繼續履行繼承莊添福之債務，是否有顯
    失公平之情，則應續予審究。
  (一)按繼承在民法繼承編98年5 月22日修正施行前開始，繼承人
    因不可歸責於己之事由或未同居共財者，於繼承開始時無法
    知悉繼承債務之存在，致未能於修正施行前之法定期間為限
    定或拋棄繼承，且由其繼續履行繼承債務顯失公平者，於修
    正施行後，以所得遺產為限，負清償責任，民法繼承編施行
    法第1條之3第4項定有明文。
  (二)關於繼承債務是否顯失公平，本院認應以繼承人與債務發生
    之關連性、繼承人有否於繼承開始前自被繼承人處取得財產
    ，及取得多寡為判斷之準據。亦即，債務之發生直接與債務
    人有關連者，如被繼承人為繼承人求學、分居或營業所發生
    之負債，由繼承人繼承該債務即非顯失公平。被繼承人曾於
    繼承開始前贈與繼承人超逾所負債務財產，或依被繼承人對
    繼承人之扶養狀況，與所負債務之金額比例為比較，尚非顯
    然失衡者，皆係因繼承人之受有利益而影響被繼承人債務之
    清償，亦可認非顯失公平。至若繼承人與繼承債務之發生並
    無關連、繼承人對被繼承人財產狀況全然無涉，或依債務人
    之經濟狀況，承受繼承債務將影響其生存權及人格發展者，
    若仍令繼承人就被繼承人債務負完全之清償責任，自屬顯失
    公平。
  (三)本件被告丙○○、戊○○及丁○○所繼承之債務，係莊添福
    於94年間之借款債務，於借款當時，莊添福戶籍地址雖設於
    嘉義縣竹崎鄉復金村木履寮69號，惟其對保地點則係在嘉義
    市○○路803 號乙情，有原告所提授信約定書立約定書人對
    保地點欄位之記載及莊添福戶籍謄本在卷可憑（詳本院卷第
    14、15頁）。復佐以原告先前對被告等4 人聲請強制執行時
    ，原告陳報新民路803號建物係由戊○○居住，迄新民路803
    號建物及土地拍定迄點交之前，被告戊○○仍實際居住上開
    房地乙情，業據本院調閱本院96年度執字第12732 號執行卷
    宗，核閱卷內之陳報狀、本院民事執行處通知執行點交函文
    及執行筆錄在卷可憑（詳本院卷第59、67至70頁），由此堪
    認，被告戊○○與莊添福應有共同居住之事實。本院另參酌
    莊添福係23年1 月出生，於本件借款當時，已高齡71歲，竟
    向板信銀行借款高達650 萬元，顯與一般高齡者鮮有鉅額資
    金需求之常情有悖，再參以本件借款人雖係莊添福，但連帶
    保證人黃美雲卻係被告戊○○之配偶，亦有授信約定書及被
    告戊○○之戶籍謄本附卷可按（詳本院卷第14、36頁），是
    本院參酌被告戊○○與本件借款連帶保證人黃美雲為配偶關
    係，可認被告戊○○於本件借款當時，已知悉本件借款債務
    之存在，且被告戊○○當時之住所，又係本件借款之擔保品
    ，借款連帶保證人復為被告戊○○之配偶，由上各情，在在
    足認，被告戊○○與本件借款債務之發生應有關連性。因此
    ，由其繼承繼續履行本件借款債務，尚無顯失公平之情形。
  (四)至於被告丙○○及丁○○部分，本院參酌被告丙○○係50年
    2月出生、被告丁○○係59年9月出生，本件借款債務發生當
    時，被告丙○○係44歲且已婚，並設籍在民生南路850 巷，
    此有被告丙○○戶籍謄本在卷足憑，堪認被告丙○○與莊添
    福並無同居共財之情。而被告丁○○當時則為35歲，依其年
    紀觀之，顯已未受莊添福之扶養支出，況且，莊添福於94年
    7月13日借款後，旋於8月30日死亡，被告丙○○及丁○○自
    難知悉本件借款債務之存在，亦無證據可資認定被告丙○○
    及丁○○與本件借款債務或莊添福之財產流動有何關聯性。
    復參酌被告丙○○95年度所得為137,251 元、96年度所得為
    180,000元、97年度所得為80,231 元，名下則無任何財產，
    被告丁○○96年度所得為201,705元、98年度所得為105,296
    元，名下雖有嘉義市○鎮街之建物及土地各1 筆，然總值僅
    有274,442 元，其名下車輛之車齡亦已約19年，價值甚微等
    情，有稅務電子閘門財產所得調件明細表在卷可稽（詳本院
    卷第82至87、96至99頁），由上可知，被告丙○○及丁○○
    經濟狀況僅屬普通，又未受莊添福之扶養，且未影響莊添福
    生前之清償債務能力，亦難認被告丙○○及丁○○與本件借
    款債務有何關連性，倘令被告丙○○及丁○○就被繼承人莊
    添福本件借款債務負完全之清償責任，自屬顯失公平。基上
    所述，被告丙○○及丁○○既因不可歸責於己之事由，於繼
    承開始時無法知悉上開繼承債務之存在，致未能於法定期間
    為限定或拋棄繼承，且由渠等繼續履行繼承債務亦有顯失公
    平之情，依民法繼承編施行法第1之3條第4 項之規定，被告
    丙○○及丁○○應以所得遺產為限，負清償責任。
伍、綜上所述，原告就被繼承人莊添福之借款債務聲請本院強制
    執行後，仍有本金3,516,716 元及約定之利息，暨已核算之
    違約金121,435 元尚未清償，乃依消費借貸及繼承之法律關
    係，請求莊添福之繼承人即被告莊蕎菊、丙○○、丁○○及
    戊○○負連帶完全之清償責任等語，然本院審酌被告莊蕎菊
    已依法辦理限定繼承，而被告丙○○及丁○○經本院參酌上
    情，認由渠等二人負完全之清償責任，顯失公平，依民法繼
    承編施行法第1之3條第4 項規定，被告丙○○及丁○○應以
    所得遺產為限，負清償責任。從而，原告依消費借貸及繼承
    之法律關係，主張被告莊蕎菊、丙○○及丁○○應就其繼承
    被繼承人莊添福所得之遺產範圍內，與被告戊○○連帶給付
    3,638,151元（尚欠之本金3,516,716元及已核算未受償之違
    約金121,435元，共計3,638,151元），及其中3,516,716 元
    ，自前開執行事件分配表結算翌日即97年6月4日起至清償日
    止，按年息百分之3.91計算之利息，暨按上開利率百分之20
    計算之違約金，為有理由，應予准許，逾此範圍之請求，為
    無理由，應予駁回。
陸、本件判決結果已臻明確，兩造其餘攻擊防禦方法及舉證，經
    本院斟酌後，認與判決結果無影響，爰不一一論述，供此敘
    明。
柒、末按法院為終局判決時，應依職權為訴訟費用之裁判；又各
    當事人一部勝訴、一部敗訴者，其訴訟費用，由法院酌量情
    形，命兩造以比例分擔或命一造負擔，或命兩造各自負擔其
    支出之訴訟費用；共同訴訟人因連帶或不可分之債敗訴者，
    應連帶負擔訴訟費用，民事訴訟法第87條第1 項、第79條、
    第85條第2項，分別定有明文。本件原告請求被告等4人連帶
    清償莊添福之借款債務，雖經本院判命被告莊蕎菊、丙○○
    及丁○○僅於繼承莊添福之遺產範圍內負清償責任，然就原
    告請求清償之借款金額並未受敗訴判決，僅係被告莊蕎菊、
    丙○○及丁○○清償範圍受有限制，本院衡量上情，乃命敗
    訴之被告等4人連帶負擔本件第一審裁判費37,036元。
捌、據上論結，本件原告之訴為一部有理由，一部無理由，依民
    事訴訟法第385條第1項前段、第79條、第85條第2 項、第87
    條第1項，判決如主文。
中    華    民    國    99    年    3     月    11    日
                      民二庭法  官  林中如
以上正本係照原本作成
如對本判決上訴須於判決送達後20日內向本院提出上訴狀
中    華    民    國    99    年    3     月    11    日
                            書記官  黃意雯

司法院資訊處製作；財團法人民間司法改革基金會備份。
